【裁判字號】    97,上訴,4486
【裁判日期】    971219
【裁判案由】    違反槍砲彈藥刀械管制條例
【裁判全文】
臺灣高等法院刑事判決                97年度上訴字第4486號
上  訴  人  臺灣宜蘭地方法院檢察署檢察官
被      告  甲○○
指定辯護人  本院公設辯護人李廣澤
上列上訴人因被告槍砲彈藥刀械管制條例案件，不服臺灣宜蘭地
方法院97年度訴字第20號，中華民國97年8月19日第一審判決（
起訴案號：臺灣宜蘭地方法院檢察署96年度偵字第4359號），提
起上訴，本院判決如下：
    主  文
上訴駁回。
    理  由
一、本件公訴意旨略以：甲○○明知不得非法持有具殺傷力之手
    槍及子彈，竟於96年6月22日，在其位於臺北市○○區○○
    路132號1樓住處，未經許可而持有手槍1支（槍枝管制編號
    0000000000號）及子彈3顆，經警於同日16時20分許在上址
    搜索查獲。因認甲○○涉犯槍砲彈藥刀械管制條例第7條第4
    項之未經許可持有具殺傷力之手槍罪嫌、同法第12條第4項
    之未經許可持有具殺傷力之子彈罪罪嫌。
二、按犯罪事實應依證據認定之，無證據不得認定犯罪事實；不
    能證明被告犯罪者，應諭知無罪之判決，刑事訴訟法第154
    條第2項、第301條第1項分別定有明文。又刑事訴訟法第161
    條第1項規定，檢察官就被告犯罪事實，應負舉證責任，並
    指出證明之方法。因此，檢察官對於起訴之犯罪事實，應負
    提出證據及說服之實質舉證責任。倘其所提出之證據，不足
    為被告有罪之積極證明，或其闡明之證明方法，無從說服法
    官以形成被告有罪之心證，基於無罪推定之原則，自應為被
    告無罪判決之諭知（最高法院92年台上字第128號判例要旨
    參照）。
三、公訴人據以認定甲○○涉有槍砲彈藥刀械管制條例之未經許
    可持有手槍、子彈罪嫌，無非係以(1)證人蔡明道、潘巧淩、
    謝朝正之證詞；(2)內政部警政署刑事警察局96年7月31日刑
    鑑字第0960095799號槍彈鑑定書；(3)扣案手槍1枝、土造子
    彈3顆，資為論據。惟訊據被告甲○○堅決否認有上開犯行
    ，辯稱：臺北市○○區○○路132號1樓並非伊之住處，伊於
    警方搜索當天早上去該處找蔡明道，是以於警方搜索時恰好
    在場，扣案槍彈並非伊所持有等語。
四、經查：
  (一)公訴人所指警方於96年6月22日，在臺北市○○區○○路132
    號1樓，搜索查獲制式手槍1支（槍枝管制編號0000000000號
    ）及子彈3顆，以及警方搜索時甲○○在場等情，為甲○○
    所不否認，並有搜索扣押筆錄、扣案槍彈、內政部警政署刑
    事警察局96年7月31日刑鑑字第0960095799號槍彈鑑定書可
    稽，此部分事實固堪認定。惟警方搜索時，在場人除甲○○
    外，尚有潘巧淩、謝朝正、蔡明道等人在場，此據證人即執
    行本案搜索之員警陳秋中、郭坤杰、郭榮敏一致證述在卷，
    是經警扣案之槍彈是否為甲○○所持有，尚需積極證據予以
    證明。
  (二)公訴人認被告甲○○涉犯持有制式手槍及子彈罪嫌，主要係
    依據證人蔡明道、謝朝正、潘巧淩之證詞。惟查：
    1.細繹證人蔡明道歷次所述，(1)證人蔡明道於96年7月26日
      檢察官偵訊中，及原審法院審理時，雖均結證稱扣案槍彈
      乃鄭東益於臺北縣三重市交予甲○○持有等語（見臺灣板
      橋地方法院檢察署96年度偵字第14443號偵查卷第160頁、
      原審法院卷第78頁），然該證人於96年6月22日警方搜索
      查獲扣案槍彈後接受警察詢問及檢察官訊問時，則供稱扣
      案槍彈係鄭東益（另案通緝中）於蔡明道位於臺北縣三重
      市之租屋處交予伊保管等語（見同上偵查卷第15頁、第
      125頁），其前後所述顯有出入。(2)證人蔡明道固於原審
      法院審理時陳稱：其於警詢中因尚在退藥中，並非在自由
      意志下陳述云云（見原審法院卷第78至79頁），但經交互
      詰問後，經辯護人訊問該證人警局時之意識狀況時，該證
      人即回稱「還算清楚」等語（見原審法院卷第84頁），核
      與證人即警員陳秋中結證稱：製作警詢筆錄時，蔡明道毒
      癮發作，但對警方稱意識清楚等情相符（見原審法院卷第
      96 至97頁）。況經原審法院勘驗其警詢錄音結果：該證
      人之警詢製作採一問一答方式，警詢錄音中固然有打哈欠
      、倒吸鼻涕之聲音，但蔡明道於警察詢問後旋即回應，並
      無拖延回答的情形，於警員詢問槍是何人所有，以及蔡明
      道為何同意替鄭東益保管槍枝時，蔡明道旋即分別回答「
      鄭東益的」、「他就給我，說叫我放在我那裡，我說好啊
      」等語，並無拖延回答之情形，有原審法院審判筆錄可稽
      （見原審法院卷第185頁），足見證人蔡明道陳稱於警詢
      中處於退藥情況乙節，雖非無足信，但該證人之警詢陳述
      並無違反自由意志之情形。況其於警方搜索後移送檢察官
      訊問時，答稱在偵訊當時已退藥退得差不多了等語後（見
      同上偵查卷第125頁），經檢察官訊問扣案槍枝來源，該
      證人仍供稱扣案槍枝係鄭東益於95年5月初在臺北縣三重
      市○○街61號租屋處交予伊等語（見同上偵查卷第125頁
      ），而與其警詢所述內容相符。(3)綜上，應認證人蔡明道
      於警詢及檢察官第一次訊問時，其陳述出於己意；其之後
      於偵審中所為供述，與先前所言截然相異，難謂無瑕疵。
    2.證人謝朝正固於96年8月23日偵訊時，及原審法院審理中
      結證稱：伊於警方搜索當日，有看到甲○○從抽屜拿出2
      把槍，再放回原處等語（見同上偵查卷第226頁背面、第
      227頁背面）。然質諸其前後所述：(1)其於96年6月22日警
      方搜索當日警察詢問時，係稱：扣案槍彈係蔡明道所有等
      語（見同上偵查卷第34頁），已與其前揭證詞內容不符。
      (2)其於原審法院審理時固稱伊之所以見到甲○○持有扣案
      槍枝，係因伊於96年5月間在臺北縣三重市看到1個好像是
      黑鱉的人拿2枝槍給甲○○，伊問甲○○，請甲○○拿槍
      給伊看，甲○○也有拿槍給伊看；於96年6月21日至6月22
      日當中伊有向甲○○借槍來看過，甲○○從其所使用之桌
      子抽屜拿出1個黑色包包給伊看，包包裡有槍等語（見原
      審法院卷第146至149頁）。然於交互詰問過程中，該證人
      對於96年6月21日至96年6月22日間甲○○出示扣案槍枝
      之情節，先稱：於96年6月21日至96年6月22日當中甲○○
      拿1枝槍給伊看等語，後稱：當時係拿2枝槍給伊看等語（
      見偵查卷第147頁）；對於96年5月間看到好像是「黑鱉
      」的男子交槍予甲○○之情節，先稱：伊「在外面」看到
      該男子拿不知道什麼東西給甲○○，那人走後，伊問被告
      該男子拿什麼給他，甲○○拿槍給伊看等語（見原審法院
      卷第146頁），後改稱：伊「上樓後」才看到好像是黑鱉
      的人等語（見原審法院卷第149頁）；後又改稱：伊「在
      樓下」有看到好像是黑鱉的人拿東西給甲○○，後來好像
      是黑鱉的人有沒有上去伊不知道，伊上樓後沒有看到好像
      是黑鱉的人等語（見同上頁）；對於甲○○在臺北縣三
      重市對該證人出示之槍枝數量，先稱係1枝槍等語（見原
      審法院卷第146頁），後稱係2枝槍等語（見原審法院卷第
      149頁），後稱1枝槍還是2枝槍伊已不記得等語（見原審
      法院卷第150頁）；對於與甲○○認識之情形，先稱其
      於96年5月份在臺北縣三重市看到好像是「黑鱉」之男子
      交槍給甲○○那次，是第1次見到甲○○等語（見原審法
      院卷第149頁），後稱該次之前，伊已見過甲○○2、3 次
      等語（見原審法院卷第150頁）；(3)綜上所述，證人謝朝
      正之證詞前後矛盾，顯有諸多瑕疵。
    3.至證人潘巧淩，其於警詢中先供陳本案扣案槍彈係蔡明道
      所有（見同上偵查卷第22頁）、後供陳係綽號「黑鱉」之
      男子所有（見同上偵查卷第23頁），該證詞不足為甲○○
      不利之認定。而該證人於原審法院審理時經交互詰問時，
      結證稱：伊係聽蔡明道告知，而知悉扣案槍枝係「黑鱉」
      所有，並寄放在甲○○位於臺北縣三重市之住處等語（見
      原審法院卷第100至101頁、第104頁），其於原審法院審
      理時所為證詞雖不利於甲○○，但依該證人所述，該證人
      之所以知道槍彈之持有情節，乃係經蔡明道告知而得悉，
      此部分證詞屬傳聞證據，並不具證據能力。
    4.況查，本案警方搜索時，在場人為甲○○、潘巧淩、謝朝
      正、蔡明道，此據證人即執行本案搜索之員警陳秋中、郭
      坤杰、郭榮敏一致證述在卷，是以衡諸此客觀情節，本案
      倘認定扣案槍枝非甲○○所持有，即可能為其他在場之人
      所持有，因此，證人蔡明道、謝朝正、潘巧淩之地位實與
      甲○○利害相反，其等證詞之可信性已非無疑。況證人蔡
      明道、謝朝正於原審所為之證詞有前揭明顯瑕疵，證人潘
      巧淩警詢中之證詞非不利於甲○○，原審法院審理中之證
      詞則屬傳聞證據，均見前述，自難憑上開證人之證詞，為
      不利於甲○○之認定。
  (三)就本案查獲過程，經訊問證人即執行搜索之員警陳秋中、郭
    坤杰、郭榮敏結果，證人陳秋中稱：其進屋後，蔡明道、謝
    朝正、潘巧淩3人即逃往2樓，其追捕並帶下1樓時，槍枝已
    經被搜出來等語（見原審法院卷第90、92頁）；證人郭坤杰
    證稱：蔡明道、謝朝正、潘巧淩由陳秋中帶下來後，伊詢問
    蔡明道是否持有槍枝，蔡明道稱有，要找一找，後來伊同事
    郭榮敏說在冰箱找到黑色包包，內有本案扣案槍枝等語（見
    原審法院卷第138之1頁、第141之1頁）；證人郭榮敏證稱：
    本案係經實施通訊監察得悉有毒品交易，故伊針對1樓可能
    藏放毒品之處進行搜索，於冰箱內查獲本案扣案槍枝，在之
    前並無人告知冰箱內有槍枝，而槍枝搜出時，蔡明道等人都
    已經在場等語（見原審法院卷第173至174頁），證人郭坤杰
    、郭榮敏之證詞，與證人陳秋中之證詞稍有出入。惟查，上
    開員警原係因通訊監察得悉蔡明道及其女友毒品案件，而持
    臺灣士林地方法院核發之搜索票，因而查獲扣案制式手槍及
    子彈等情，分據證人陳秋中、郭坤杰、郭榮敏於原審法院審
    理時結證明確（分見原審法院卷第88頁、第138頁、第173頁
    ），且有該院搜索票附卷可稽（見偵查卷第40頁）。且本案
    扣案槍枝搜出後，在場人即甲○○、蔡明道、潘巧淩、謝朝
    正等人中，並無人承認扣案槍枝為其所有等情，亦據證人陳
    秋中、郭坤杰、郭榮敏於原審法院審理時結證在卷（分見原
    審法院卷第90至91頁、第141頁、第174頁）。依前述本案扣
    案槍彈之查獲情節，本案並非鎖定甲○○為犯罪嫌疑人，而
    於甲○○、蔡明道、謝朝正、潘巧淩等人在場時，在前開處
    所查扣本案槍彈，難以認定當場為警查獲之扣案槍彈為甲○
    ○所持有。
  (四)綜上所述，公訴人所舉事證，不足為甲○○有罪之積極證明
    ，尚無從說服本院形成甲○○有罪之心證，依上揭法條規定
    及說明，自應為甲○○無罪之諭知。
五、原審因而為甲○○無罪之判決，核無不合。檢察官上訴意旨
    略以：(一)證人蔡明道於法院審理時結稱：查獲地點台北市○
    ○區○○路132號1樓是甲○○的房子，扣案的手槍二支是甲
    ○○的，是甲○○要伊全部扛下來，甲○○說會幫伊請律師
    。(二)證人謝朝正於法院審理時再結稱：伊之所以見到被告持
    有扣案槍枝，係伊於96年5月間，在台北縣三重市看到一個
    好像是黑鱉的人拿二支槍給被告，伊請被告拿槍給伊看，被
    告也有拿槍給伊看，於96年6月21日至22日當中伊有向被告
    借槍來看過，被告從其所使用之桌子抽屜拿出一個黑色包包
    給伊看，包包裡有槍。(三)證人潘巧淩於法院審理時亦結稱：
    伊係聽蔡明道告知，而知悉扣案槍枝係黑鱉所有，並寄放在
    被告位於臺北縣三重市住處。本案扣案槍枝係在被告甲○○
    位於台北市○○區○○路132號1樓住處所扣得，而在場之蔡
    明道、謝朝正、潘巧淩於法院審理時均一致結稱槍枝為「黑
    鱉」所有，並交被告保管，復有槍彈鑑定書、扣案槍彈可證
    ，事證已臻明確。原審僅以蔡明道為求得被告提供律師為其
    辯護之利益，同意為被告扛罪，於警詢時為不實之自白，即
    對上述三名證人於法院審理時具結作證，證稱槍枝為被告所
    持有，復置槍枝扣案地點為被告住居使用等情不問，而為被
    告無罪之判決，其認定事實顯有悖於經驗法則、論理法則之
    違誤等語。
六、按認定不利於被告之事實，須依積極證據，苟積極證據不足
    為不利於被告事實之認定時，即應為有利於被告之認定，更
    不必有何有利之證據；認定犯罪事實應依證據，為刑事訴訟
    法所明定，故被告否認犯罪事實所持之辯解，縱屬不能成立
    ，仍非有積極證據足以證明其犯罪行為，不能遽為有罪之認
    定（最高法院30年上字第816號、第1831號判例意旨參照）
    。經查：證人蔡明道、謝朝正、潘巧淩等三人為警方於96年
    6月22日搜索行義路132號1樓時，與甲○○同在現場之人，
    彼等三人之利害關係與甲○○相反，其於原審翻異警訊時之
    證詞已有可疑。又甲○○於警詢時稱：該處是蔡明道及其女
    友潘巧淩2人住處等語；證人蔡明道於檢察官偵訊時稱：現
    住在甲○○的朋友台北市○○區○○路132號1樓的房子裡，
    已經住了一個多月；（槍彈）是綽號「黑鱉」的鄭東益於95
    年5月初，在三重市○○街61巷的租屋處所交給我的，他說
    如果有賭博的一些債務問題可以拿出來擋一擋等語。足認當
    時蔡明道及潘巧淩住於該處，且查獲時另有謝朝正在場，非
    僅甲○○一人，自難以該三名證人前後不一之證詞，即認查
    獲槍彈為甲○○所持有。綜上，公訴人所提之證據，尚未能
    使法院形成甲○○有罪之確信，檢察官上訴，核無理由，應
    該駁回。
據上論斷，應依刑事訴訟法第368條，判決如主文。
本案經檢察官楊秀琴到庭執行職務。
中    華    民    國    97    年    12    月    19    日
                  刑事第十二庭  審判長法  官  蔡永昌
                                      法  官  蔡新毅
                                      法  官  陳榮和
以上正本證明與原本無異。
檢察官如不服本判決，應於收受送達後10日內向本院提出上訴書
狀，其未敘述上訴之理由者並得於提起上訴後10日內向本院補提
理由書（均須按他造當事人之人數附繕本）「切勿逕送上級法院
」。
                                      書記官  林吟玲
中    華    民    國    97    年    12    月    22    日


司法院資訊處製作；財團法人民間司法改革基金會備份。
